【裁判字號】    88,上易,2076
【裁判日期】    890607
【裁判案由】    背信
【裁判全文】
台灣高等法院台中分院刑事判決                  八十八年度上易字第二○七六號
    上  訴  人  台灣台中地方法院檢察署檢察官
    被      告  丁○○
                乙○○
    右二人共同
    選任辯護人  林基豐
右上訴人因被告背信案件，不服台灣台中地方法院中華民國八十八年六月十六日第一
審判決（民國八十七年度易字第二○七○號，起訴案號：台灣台中地方法院檢察署八
十六年度偵字第二二九六三號），提起上訴，本院判決如左：
    主  文
上訴駁回。
    理  由
一、本案經本院審理結果，認第一審判決被告無罪並無不當，應予維持，並引用第一
    審判決書記載之理由（如附件）。
二、上訴人上訴意旨仍執前詞，猶指被告犯罪，經核非有理由，應予駁回。
三、台灣台中地方法院檢察署八十八年度偵字第一五四五一號移送併辦意旨略以：被
    告乙○○於民國（下同）八十五年十一月間向外謊稱經營「蝦蟹屋」有成之演藝
    人員張晨光為鴻昇公司副董事長，向投資大眾募股設立鮮濠公司，在台中市○○○路二七○號經營橫行霸道餐廳文心二店，每股股金三十萬元，鮮濠公司資本額
    為一千八百萬元，其中五十二股計一千五百六十萬元對外向投資大眾招募而得，
    鴻昇公司並稱其出資二百四十萬元，占該公司資本額百分之十三點三。惟嗣後鴻
    昇公司經營不到三個月即無法依約提供四月份損益表供股東們監督稽核，且八十
    六年三月份之損益表所編列每位股東股利七百四十二元並未撥付給股東，六月後
    鮮濠公司即無法正常經營，同年十月結束營業。被告乙○○為鴻昇公司派駐鮮濠
    公司之董事長，其無法提出出資二百四十萬元之證明，所收受一千五百六十萬元
    股金流向亦沒辦法交待，八十六年三月份提撥每位股東可領取股利七百四十二元
    亦不明去向，而認被告乙○○涉有詐欺、侵占等罪嫌，與本件有牽連犯之裁判上
    一罪關係而移送併辦。惟本件被告乙○○背信罪嫌，業經判決無罪，與併辦部分
    即無所謂有牽連之裁判上一罪關係，故該併辦部分應退由檢察官另為適法之處理
    ，併此敘明。
四、據上論斷，應依刑事訴訟法第三百六十八條、第三百七十三條，判決如主文。
本案經檢察官甲○○到庭執行職務。
中      華      民      國    八十九     年     六     月     七        日
                                  臺灣高等法院臺中分院刑事第八庭
                                        審判長法  官  古  金  男
                                              法  官  劉  榮  服
                                              法  官  林  輝  煌
右正本證明與原本無異。
不得上訴。
                                              書記官  劉  恒  宏
中      華      民      國    八十九     年     六     月     八        日
                                                                        Ｅ
台灣台中地方法院刑事判決                        八十七年度易字第二七號
    公  訴  人  台灣台中地方法院檢察署檢察官
    被      告  丁○○  男  三十八歲（民國○○年○月○日生）
                        籍設桃園縣桃園市○○○街三號四樓之二
                        現居台北縣新店市○○路四九巷六號二樓
                        身分證統一編號：Ｆ一二三九四二二三號
                乙○○  男  四十四歲（民國○○○年○月○日生）
                        籍設台北市士林區○○○路三三一巷五十弄三號地下一樓
                        現居台北市北投區○○○路○段一一二巷八之三號三樓
                        身分證統一編號：Ｆ一0000000號
    右二人共同
    選任辯護人  林基豐律師
右列被告因背信案件，經檢察官提起公訴（八十六年度偵字第二二九六三號）及移送
併辦（八十六年度偵字第二二八五四號），本院判決如左：
    主  文
丁○○、乙○○均無罪。
    理  由
一、公訴意旨略以：被告丁○○、乙○○原於八十五年七月間，分別擔任設在台中市
    ○○路之「鴻昇國際企業股份有限公司」（下稱鴻昇公司）總經理及副總經理職
    務，負責鴻昇公司主要營運決策，均係為他人處理事務之人，明知鴻昇公司為營
    利事業應依稅捐稽徵法規定設置帳簿，並督促會計人員翔實記載公司各項收入及
    支出事項，且應取得足以證明各種會計事項發生原因之會計憑證（如原始憑證及
    收入、支出、轉帳傳票等記帳憑帳），詎意圖為自己不法之利益及損害鴻昇公司
    之利益，自八十五年九月間起，擅自利用鴻昇公司董事長丙○○名義先後投資及
    對外募股設立「鮮坊企業股份有限公司（下稱一店）」及「鮮濠企業股份有限公
    司（下稱二店）」，再據此在台中縣市○○○○○道餐廳」名義開設分店，與供
    貨廠商簽約進貨，而有關各項開辦費用及採購支出等事項均未按規定取得收據及
    記載傳票，以供查核，且支出傳票均由被告丁○○或乙○○簽名後即付款放行，
    另鴻昇公司對董事或股東間私人借款及票據亦未詳細記載轉帳傳票，致鴻昇公司
    會計帳目混亂不清，無法查核，而為違背其任務之行為，迄至八十六年六月間，
    竟以公司經營不善，無法繼續經營為由自請辭職，並召開股東會宣布鴻昇公司對
    外負債達新台幣（下同）二千餘萬元，且將原應轉繳勞工保險局之八十六年三、
    四、五月份勞工保險費二十三萬一千七百零七元悉數挪用他處，致生損害於鴻昇
    公司之財產。嗣於八十六年七月間，戊○○接任鴻昇公司董事長後發現公司會計
    帳冊不完整，且無從查核，始循線得悉上情，因認被告二人均涉有犯刑法第三百
    四十二條第一項背信罪嫌。
二、按犯罪事實應依證據認定之，無證據不得推定其犯罪事實；不能證明被告犯罪者
    ，應諭知無罪之判決；刑事訴訟法第一百五十四條、第三百零一條第一項分別定
    有明文。又認定不利於被告之事實，須依積極證據，苟積極證據不足為不利於被
    告事實之認定時，即應為有利於被告之認定，更不必有何有利之證據。告訴人之
    告訴，係以使被告受刑事訴追為目的，是其陳述是否與事實相符，仍應調查其他
    證據以資審認，最高法院三十年度上字第八一六號判例及五十二年度台上字第一
    三００號著有判例可按。復按背信罪之成立，以處理他人事務之人，有圖自己或
    第三人得不法利益，或圖加損害於本人之意思，而故為違背其任務之行為為要件
    ，如僅因處理事務怠於注意，致其事務生不良之影響，則為處理事務之過失問題
    ，既非故意為違背任務之行為，自不負若何罪責；再刑法第三百四十二條之背信
    罪，除有致生損害於本人財產或其他利益之事實外，並以行為人具有圖利自己或
    第三人或損害本人利益之意思為構成要件，此項犯意既屬於構成犯罪事實之一部
    ，自應依證據認定，不能僅以客觀上發生損害本人利益之事實，遽推定其有前項
    犯意。另刑法第三百四十二條之背信罪，以有取得不法利益或損害本人利益之意
    圖為必要，若無此意圖，即屬缺乏意思要件，縱有違背任務之行為，並致生損害
    於本人之財產或其他利益，亦難律以本條之罪。（最高法院二十二年度上字第三
    五三七號、二十六年度上字第一二四六號、三十年度上字第一二一０號判例可參
    ）。
三、訊據被告丁○○、乙○○二人堅決否認有背信之犯行，均辯稱：鴻昇公司之資本
    額為八百萬元，其中三百萬元係以東鼎國際企業股份有限公司（下稱東鼎公司）
    為股本現物出資，故只收入現金五百萬元，其中一百五十萬元用於取得橫行霸道
    餐廳之商標專用，公司資產設備及裝潢支出二百餘萬元，另鴻昇公司自八十五年
    七月至十月共支出人事成本三百餘萬元，此為各投資股東所明知。鴻昇公司籌設
    一店因資金不足，乃對外招募投資募得七百八十萬元，餘由鴻昇公司投資二百九
    十萬元，其中一店之人員職前訓練、技術取得及各項軟硬體設備及裝潢共花費一
    千二百六十萬元，亦即營業之初即屬虧損狀態，而一店之損益表並未對前之負債
    沖銷攤提，故帳目上皆是盈餘，事實上每月之股利三十一萬二千元皆由鴻昇公司
向股東借貸或由被告二人向銀行、民間貼現支付，被告二人並無掏空鴻昇公司之
    背信行為。被告二人於八十六年四月間離開公司時，曾將帳冊轉交丙○○，關於
    帳冊不完整係戊○○再交給丙○○時才發現不完整，並不可歸責於被告二人。又
    苟鴻昇公司未作帳，則如何請會計師查帳。另損益表所提撥之稅金，係帳面上之
    必須，因一店未實際賺錢，故無錢繳納稅金，凡此應屬商業會計上之問題，與刑
    事背信罪無關等語。
四、經查告訴人丙○○與被告二人於八十四年十月十八日簽訂合夥契約書，成立東鼎
    公司共同經營農產品進出口業務，嗣於八十五年間再邀集戊○○等人成立鴻昇公
    司，約定開設橫行霸道餐廳，鴻昇公司之資本額為八百萬元，其中一百五十萬元
    用於取得橫行霸道餐廳之商標專用，公司資產設備及裝潢支出二百餘萬元，自八
    十五年七月至十月支出人事成本三百餘萬元，當時對外負債五百餘萬元等情，有
    合夥契約書二份、服務標章授權契約書一份、鴻昇公司八十五年七月至十月損益
    表一份、財產目錄四份、財產資料一冊等附卷可憑，可知被告二人辯稱鴻昇公司
    於營業之初即屬虧損狀態，尚堪採信，因此尚難僅以一店之損益表列有盈餘，即
    認被告二人有圖利自己或第三人或損害本人利益之意思。至鴻昇公司雖未按時繳
    交員工勞保費及營利事業所得稅，惟依前所述，鴻昇公司已無力繳交前開款項，
    縱在一店之損益表列有提撥百分之二十五作為營利事業所得稅，亦難以此即遽指
    被告二人有將該款項挪用他處之事實。復查證人林忠正於本院審理時到庭證稱：
    伊自八十五年十月二十三日起至八十六年四月十五日止在鴻昇公司擔任財務部經
    理，負責薪資核發及報表等，帳冊是由會計沈素芬登載，傳票是會計鄭翡鴒處理
    ，經伊核章後再經乙○○副總經理及丁○○總經理蓋章。有關開辦費用、採購支
    出、私人借貸及票據均有依規定記載於傳票上，伊於八十六年五月七日離開時有
    將移交清冊交給沈素芬，後來帳冊被不詳之人取走，才造成帳目不清。鴻昇公司
    之一店經營得不錯，直到開二店時因人事成本很高，且營業額未如預期，所以才
    透支，八十六年三月至五月之勞保費因入不敷出及支付三店之工程款才無法繳納
    等語，並提出移交清冊二份（清冊載明包含鴻昇公司存摺、印章、傳票、支票、
    薪資清冊、現金流量表、財務部日報表、資財設備合約書、刷卡單、對帳單、應
    付保費、應付支票傳票等項）及鴻昇公司支票存款交易明細表十八紙在卷可稽。
    另證人詹文慧到庭證稱：伊自八十五年七月至八十六年五月在鴻昇公司從事業務
    工作，公司結束前，財務經理林忠正將所有帳冊打包好，後來有人授意要拿給董
    事長丙○○看，但沒隔幾天除公司開辦前之傳票外，其餘主要財務帳冊都不見了
    ，因伊那時要去財務部請款才知道該事等語；並經證人蘇美玲到庭證稱：伊於八
    十六年五月間確有在旁看詹文慧點交鴻昇公司之每日營收日報表、營收現金報表
    、營業稅申報書、資財設備合約書、一店、二店傳票、刷卡單、對帳單等物品等
    語屬實。由上開證人之證述及告訴人丙○○提出之轉帳傳票、請款單、付款單多
    紙在卷以觀，可知鴻昇公司有關開辦費用、採購支出、私人借貸及票據等事項應
    有依規定記載於轉帳傳票上，被告二人非無督促會計人員翔實記載公司各項收入
    及支出事項，且大部分傳票、付款單並無任意核章即放行簽認之情形。嗣該主要
    財務帳冊移交後為不詳之人取走以致無法查核，當與被告二人無涉。再徵之告訴
    人丙○○於偵查時供稱：被告丁○○於八十六年四月間離職時有將帳冊交給伊，
    伊於同年六月間公司改組時，再把帳冊委託被告乙○○及會計蔡玉勤交給新董事
    長戊○○。伊因外行，所以沒有對過帳等語（見八十六年度偵字第二二九六三號
    偵查卷第三十二頁背面及第五十一頁正面），亦足認被告丁○○於離職時確有將
    相關帳冊交給告訴人丙○○，嗣告訴人丙○○發現帳冊不完整，並無證據證明此
    與被告二人有關。再查證人即會計師林國全於偵查時係證稱：八十六年三、四月
    間鴻昇公司張松年經理請伊至公司瞭解股東與公司間資金往來情形，他們提出自
    認為帳冊之簿子及相關存摺、對帳單要伊核對，伊並向丁○○說明核對情形，找
    不到原因的要他自行追查等語。按受託他人處理會計事務之人員不取得原始憑證
    、不設置應備之帳簿目錄、不依規定造具記帳憑證、不造具報表等情形，僅係違
    反商業會計法或稅捐稽徵法而須課以行政罰鍰，尚難依此以刑法之背信罪相繩。
    本件被告二人分別為鴻昇公司總經理、副總經理並均兼股東之身分，渠二人縱未
    確實督導所屬會計人員取得原始憑證及造具記帳憑證等項，亦不能以此即認被告
    二人有取得不法利益或損害本人利益之背信意圖。
五、綜上所述，本件並無積極證據足認被告二人有為自己或第三人不法之利益或損害
    本人利益之主觀意圖，不能僅以公司會計帳冊不完整及公司虧損即認被告二人有
    背信之犯意，因而揆諸前開判例說明，被告二人所為，核與刑法背信罪之構成要
    件有間。此外，本件並查無其他確切證據足資認定被告二人有何背信之犯行，應
    認被告二人之犯嫌尚屬不足，爰為被告二人無罪判決之諭知。
六、台灣台中地方法院檢察署八十六年度偵字第二二八五四號移送併辦意旨略以：被
    告乙○○於八十五年十一月間向外謊稱經營「蝦蟹屋」有成之演藝人員張晨光為
    鴻昇公司副董事長，向投資大眾募股設立鮮濠公司，在台中市○○○路二七０號
    經營橫行霸道餐廳文心二店，每股股金三十萬元，鮮濠公司資本額為一千八百萬
    元，其中五十二股計一千五百六十萬元對外向投資大眾招募而得，鴻昇公司並稱
    其出資二百四十萬元，占該公司資本額百分之十三點三。惟嗣後鴻昇公司經營不
    到三個月即無法依約提供四月份損益表供股東們監督稽核，且八十六年三月份之
    損益表所編列每位股東股利七百四十二元並未撥付給股東，六月後鮮濠公司即無
    法正常經營，同年十月結束營業。被告乙○○為鴻昇公司派駐鮮濠公司之董事長
    ，其無法提出出資二百四十萬元之證明，所收受一千五百六十萬元股金流向亦沒
    辦法交待，八十六年三月份提撥每位股東可領取股利七百四十二元亦不明去向，
    而認被告乙○○涉有詐欺、侵占等罪嫌，與本件有牽連犯之裁判上一罪關係而移
    送併辦。惟本件被告乙○○背信罪嫌，業經判決無罪，與併辦部分即無所謂有牽
    連之裁判上一罪關係，故該併辦部分應退由檢察官另為適法之處理，併此敘明。
據上論斷，應依刑事訴訟法第三百零一條第一項，判決如主文。
中      華      民      國    八十八    年      六      月     十六     日
                                台灣台中地方法院刑事第六庭
                                        法  官 張  靜  琪
右正本證明與原本無異。
如不服本判決，應於送達後十日內向本院提出上訴狀(須附繕本)，上訴於台灣高等
法院台中分院。
                                        書記官
中      華      民      國    八十八    年      六      月     十六     日


司法院資訊處製作；財團法人民間司法改革基金會備份。
